臺灣高等法院民事判決　　　　　　　　　　　　　　九十三年度再易字第一七四號
　　再　審原告　甲○○
　　再　審被告　台灣歐力士股份有限公司
　　法定代理人　柿本良
右當事人間返還不當得利事件，再審原告對於中華民國九十三年十月五日本院九十三
年度上易字第六一一號確定判決提起再審，本院判決如左：
    主      文
再審之訴駁回。
再審訴訟費用由再審原告負擔。
    事實及理由
一、再審原告主張：伊與再審被告間之不當得利事件，前經本院以九十三年度上易字
    第六一一號判決伊敗訴確定（下稱原確定判決）在案。然兩造於民國九十二年九
    月二十二日簽訂和解契約書，約定伊就台灣士林地方法院（下稱士林地院）九十
    年度執字第八三七三號於九十一年九月二十五日製作之分配表具狀無異議，且撤
    回分配表異議之訴，再審被告即同時拋棄對於伊之其他民事上請求權。伊依約履
    行後，再審被告拋棄對於伊之其餘請求權縱認為債權未消滅，惟已無訴權或強制
    執行之權利。是再審被告依士林地院九十二年九月二十四日另行製作分配表受領
    超逾和解契約書約定分配金額之差額，依司法院院解字第三一六二號解釋，除伊
    任意給付者不得謂不當得利外，仍構成不當得利，再審被告應返還。詎原確定判
    決認定再審被告拋棄請求權不等於免除債務，再審被告關於上開差額債權未消滅
    ，再審被告受償分配金額，非無法律上原因。又再審被告受領分配金額，應視為
    伊因清償債務而為給付，伊既知悉再審被告受償分配金額在兩造和解契約書簽訂
    後，果伊就上開差額無給付義務，竟未聲明異議，任由執行法院代為給付，依民
    法第一百八十條第三款規定，亦不得請求返還，與上開司法院解釋相違，適用法
    規顯有錯誤。爰依民事訴訟法第四百九十六條第一項第一款規定，提起本件再審
    之訴。其於本院所為再審之訴聲明為：(一)原確定判決廢棄。(二)再審被告之上訴駁
    回。
二、本件未行言詞辯論，再審被告未提出書狀作何聲明及陳述。
三、按判決適用法規顯有錯誤者，得以再審之訴對於確定終局判決聲明不服，民事訴
    訟法第四百九十六條第一項第一款定有明文。所謂適用法規顯有錯誤者，係指確
    定判決所適用之法規，顯然不合於法律之規定，或與現尚有效之解釋或判例顯有
    違反者而言。至於事實之認定，為事實審法院之職權，縱認定事實錯誤，亦非適
    用法規顯有錯誤。而解釋意思表示原屬事實審法院之職權，事實審法院解釋意思
    表示，縱有不當，亦不生適用法規顯有錯誤問題。
  (一)經查，再審原告於前訴訟程序中起訴主張：兩造於九十二年九月二十二日就雙方
    間因租賃關係所生爭議簽訂和解契約書，約定再審原告撤回本院九十二年度上易
    字第八０二號分配表異議之訴，且就士林地院九十年度執字第八三七三號製作之
    分配表關於再審被告分配金額新台幣（下同）七十九萬一千四百一十二元無異議
    後，再審被告即拋棄對於再審原告之其他一切民事上請求權。嗣士林地院於九十
    二年九月二十四日另製作分配表，再審被告之分配金額更正為一百四十一萬二千
    九百七十四元，惟再審被告就超過上開七十九萬一千四百一十二元之差額部分已
    無受領之法律上原因。因依民法第一百七十九條規定，請求再審被告返還上開差
    額六十二萬一千五百六十二元與法定遲延利息。經第一審判決再審原告勝訴，再
    審被告不服，提起上訴，本院以九十三年度上易字第六一一號判決廢棄，改判駁
    回再審原告之訴，並確定在案等情，業經本院依職權調閱上開前訴訟程序歷審卷
    宗核對無誤。
  (二)次查，原確定判決以兩造簽訂之和解契約書第二條係約定：「乙方（即再審原告
    ）應即向臺灣高等法院具狀撤回九十二年上易字第八０二號分配表異議之訴，在
    乙方對甲方（即再審被告）分配金額無異議後，甲方願拋棄對乙方及主債務人．
    ．．其他一切民事上之請求權．．．」，並無再審原告主張「分配金額七十九萬
    一千四百一十二元」之文字，而係就士林地院九十年度執字第八三七三號分配表
    作成為和解內容。士林地院嗣因執行標的物之土地增值稅由七十六萬九千零八十
    四元，更為十四萬七千五百二十二元，乃於九十二年九月二十四日另製作分配表
    ，再審被告就其債權之受償金額由原先之七十九萬一千四百一十二元，更為一百
    四十一萬二千九百七十四元，惟再審被告陳報執行債權額本息為三百二十一萬四
    千六百四十九元，以更正後之分配金額抵償仍有不足，再審原告就更正後分配表
    復未聲明異議，是再審被告在執行法院分配受領款項，核與上開和解契約書所載
    「分配金額」相符，尚非無法律上原因。又再審被告就分配金額以外不足受償部
    分，未對再審原告另行起訴請求，更與和解契約無違（見原確定判決事實及理由
    欄四）。顯係認定再審被告依和解契約書所拋棄者，為分配金額以外之其他請求
    權，再審被告依士林地院九十二年九月二十四日分配表分配所得金額，就超逾原
    分配表之差額六十二萬一千五百六十二元部分乃依和解契約內容而受領，並非拋
    棄請求權部分。則原確定判決所為認定，雖與再審原告主張再審被告係就分配金
    額七十九萬一千四百一十二元以外其他請求權拋棄有所不同，惟此乃法院就兩造
    簽訂和解契約書所為解釋，及事實認定之職權行使，尚與適用法規錯誤有間。
  (三)按無法律上之原因而受利益，致他人受損害者，應返還其利益。雖有法律上之原
    因，而其後已不存在者，亦同，民法第一百七十九條定有明文。又因清償債務而
    為給付，於給付時明知無給付之義務者，不得請求返還，同法第一百八十條第三
    款亦定有明文。再者戰時及戰後民間借貸之利率，仍適用民法債編之規定，約定
    利率超過週年百分之二十者，依同法第二百零五條，貸與人對於超過部分之利息
    無請求權，惟借用人就超過部分之利息任意給付經貸與人受領後，不得謂係不當
    得利請求返還，司法院院解字第三一六二號解釋可資參照。原確定判決因認定再
    審被告受償超逾七十九萬一千四百一十二元部分，非屬其依和解契約書拋棄請求
    權範圍，尚非無法律上原因而受領，再審原告因減徵退稅所得款項由執行法院分
    配後亦係抵償其積欠再審被告之債務，減輕負債比例，顯未受有損害，故與民法
    第一百七十九條規定之要件不符。並進一步闡述，假設再審原告受有損害，然士
    林地院於九十二年九月二十四日製作分配表，更正再審被告之分配金額為一百四
    十一萬二千九百七十四元，業已依法通知再審原告，再審原告未就更正後分配表
    聲明異議，該分配表因而確定。再審被告於同年十一月十二日受領分配款項，應
    視為因清償債務而為給付，既在兩造和解契約書簽訂後，如再審原告主張其就此
    差額部分無給付義務，再審原告未聲明異議，而任由執行法院代為給付，依民法
    第一百八十條第三款規定，亦不得請求返還（見原確定判決事實及理由欄五）。
    則原確定判決認定再審被告依執行法院製作分配表受領分配金額非屬不當得利，
    及所為進一步闡述，核與再審原告援用之司法院院解字第三一六二號解釋之案例
    有別，其適用民法第一百八十條第三款規定亦難謂有錯誤可言，當無適用法規顯
    有錯誤之情。
四、是則再審原告主張原確定判決有上開適用法規顯有錯誤之再審原因，為無可取。
    其執此提起本件再審之訴，為顯無理由，爰不經言詞辯論，逕予判決駁回。
五、據上論結，本件再審之訴為顯無理由，依民事訴訟法第五百零二條第二項、第七
    十八條判決如主文。
中　　　華　　　民　　　國　　九十三　　年　　 十二 　　月　　三十一　　日
                              民事第十二庭
                                  審判長法　官　阮　富　枝
                                        法　官　黃　豐　澤
                                        法　官　林　麗　玲
正本係照原本作成。
不得上訴。
中　　　華　　　民　　　國　　九十四　　年　　　一　　　月　　　四　　　日
　　　　　　　　　　　　　　　　　　　　書記官　鄭　淑　昀
